臺灣臺中地方法院民事判決　九十年度訴字第二八三四號
　　原　　　告　彰化商業銀行股份有限公司
　　法定代理人　丙○○
　　訴訟代理人　丁○○
　　　　　　　　劉崇禧
　　被　　　告　乙○○
　　　　　　　　甲○○
右當事人間撤銷不動產贈與事件，本院判決如左：
　　主　　　文
被告乙○○、甲○○就附表所示不動產（包括土地二筆及建物一棟（包括共同使用部分））
於民國八十九年十一月十八日，所為所有權移轉登記之贈與行為（即債權行為）及物權行為
應予撤銷。
被告甲○○就附表所示不動產，於民國八十九年十二月七日經台中市中興地政事務所所為之
所有權移轉登記應予塗銷。
訴訟費用由被告負擔。
　　事　　　實
甲、原告方面：
一、聲明：如主文第一、二項所示。
二、陳述：
　（一）緣被告乙○○於民國（下同）八十九年五月二十六日任訴外人源豐紡織實業股份有
　　　　限公司（下稱源豐公司）之連帶保證人向原告借款新台幣（下同）六千九百五十四
　　　　萬元，簽發有本票十二紙（計三千六百五十四萬元）及借據乙紙（三千三百萬元）
　　　　，並約訂有利息、違約金及加速條款。惟訴外人源豐公司自八十九年十一月六日起
　　　　就簽發予他人之貨款有大量退票之現象，所借款項亦自九十年五月間起即未再正常
　　　　繳息，原告遂屢次向訴外人源豐公司催討前揭貸款，惟源豐公司僅償還一百四十八
　　　　萬元，尚積欠原告六千八百零六萬元。被告乙○○既為訴外人源豐公司向原告借貸
　　　　之連帶保證人，依法自應與訴外人源豐公司負連帶清償之責任。
　（二）詎料告乙○○為逃避保證債務，竟於八十九年十一月八日將其所有之如附表所示之
　　　　土地、建物無償贈與於其子即被告甲○○，並於八十九年十二月七日完成所有權移
　　　　轉登記。
　（三）被告乙○○對於積欠原告之債務拒不清償，而因被告乙○○與甲○○間之無償贈與
　　　　行為有害及原告之債權，爰依民法第二百四十四條第一項之規定，請求撤銷被告乙
　　　　○○之無償贈與行為及移轉所有權之物權行為，並請求將如附表所示之土地、建物
　　　　之所有權移轉登記與被告甲○○之部分予以塗銷將所有權回復與被告乙○○所有。
　（四）對被告二人陳述之答辯：即便被告二人就系爭房地所有權之移轉有繳納贈與稅，然
　　　　而被告二人之行為仍然有逃避債務之詐害情形，因此原告得請求撤銷其債權行為與
　　　　物權行為。
三、證據：提出本票影本十二紙、借據影本乙紙、授信約定書影本三份、土地暨建物登記簿
　　謄本共六份、退票理由單影本六份、放款帳戶資料表十九紙及被告乙○○所有財產表。
乙、被告乙○○、甲○○方面：
一、聲明：原告之訴駁回。
二、陳述：
　（一）被告乙○○與甲○○乃母子關係，彼此間之財產贈與亦經課贈與稅，並無違法或為
　　　　逃避債務而詐害原告債權之意思。況且該不動產上原有之抵押權不因所有權之移轉
　　　　而消滅，被告並無顯不相當之利益可言。
　（二）系爭借貸乃訴外人源豐公司自七十七年起向原告借貸融資，並逐月結付利息償還至
　　　　九十年五月十五日止，足徵訴外人源豐公司與原告之金錢往來並非被告乙○○所能
　　　　左右，不能因贈與人為債務人之保證人即令保證人不得處分自己所有之財產。
　（三）源豐公司大量退票的時間雖是八十九年十二月左右，但是該部分乃訴外人源豐公司
　　　　與訴外人華隆紡織公司（下稱華隆公司）買紗之貨款給付問題，彼時訴外人源豐公
　　　　司均仍有向原告繳交貸款之利息，系爭貸款是一直到九十年五月份才有繳息不正常
　　　　之現象發生。
三、證據：提出放款利息收據影本二紙。
丙、本院依職權向財政部台灣省中區國稅局沙鹿稽徵所函取被告乙○○之財產歸戶資料。
　　理　　　由
一、原告起訴主張：被告乙○○乃訴外人源豐公司向原告借貸六千九百五十四萬元之連帶保
　　證人，而訴外人源豐公司至今仍積欠原告六千八百零六萬元；又被告乙○○於八十九年
　　十一月八日將系爭土地及建物以贈與之方式移轉與被告甲○○並於同年十二月七日辦妥
　　所有權移轉登記。由於被告乙○○乃訴外人源豐公司之連帶保證人，依法應與訴外人源
　　豐公司負連帶清償系爭債務之責任，惟被告乙○○竟於八十九年十二月七日將如附表所
　　示之系爭房地以贈與為由移轉與被告甲○○，而此時正逢訴外人源豐公司之支票大量退
　　票之時，故被告乙○○將系爭房地贈與於被告甲○○之行為顯然詐害原告對被告乙○○
　　之債權，爰依民法第二百四十四條第一、四項之規定請求撤銷被告二人間之贈與行為及
　　物權行為，並請求塗銷系爭房地之所有權移轉登記。被告則以：被告乙○○將系爭房地
　　贈與並移轉登記與被告甲○○之行為乃單純之贈與並繳交贈與稅，完全合法；又由被告
　　乙○○擔任連帶保證人之訴外人源豐公司積欠原告之債務部分，因訴外人源豐公司一直
　　有正常繳納利息至九十年五月為止，被告二人於八十九年十一月間之贈與行為並未詐害
　　原告之債權：況且訴外人源豐公司大量退票之部分乃源豐公司與訴外人華隆公司間之貨
　　款給付問題，訴外人源豐公司雖於八十九年十一月底有退票，但並未影響訴外人源豐公
　　司向原告繳交係爭借貸之每月利息，原告之請求顯無理由等語，資為抗辯。
二、查原告主張如附表所示之系爭房地原為被告乙○○所有，被告乙○○於八十九年十一月
　　八日將系爭房地無償贈與予被告甲○○並於八十九年十二月七日辦妥所有權移轉登記；
　　又訴外人源豐公司截至目前為止共積欠原告六千八百零六萬元，而被告乙○○即為該筆
　　借款之連帶保證人；以及訴外人源豐公司所簽發之支票自八十九年十一月底至十二月間
　　大量退票等情，業據原告提出本票影本十二紙、借據影本乙紙、授信約定書影本三份、
　　土地暨建物登記簿謄本共六份、退票理由單影本六份為證，並為被告二人所不爭執，堪
　　可信為真實。
三、按票據為嚴正之文義證據，是以縱以發票之形式，而實為保證（即隱存性保證），然依
　　票據法第五條第一項「在票據上簽名者，依票上所載文義負責」之規定，則保證人應負
　　發票人之責。次按，保證債務之所謂連帶，係指保證人與主債務人負同一債務，對於債
　　權人各負全部給付之責任者而言，此就民法第二百七十二條第一項規定連帶債務之文義
　　參照觀之甚明。故連帶保證與普通保證不同，縱使無民法第七百四十六條所揭之情形，
　　亦不得主張同法第七百四十五條關於檢索抗辯之權利（最高法院四十五年台上字第一四
　　二六號判例要旨參照）。參諸，卷附之本票十二紙，被告乙○○係共同發票人，另被告
　　乙○○亦於借據內之「連帶保證人」欄人簽名。況依卷附之授信約定書（被告乙○○部
　　分）所載，被告乙○○亦與債權人即原告約定放棄民法第七百四十五條之先訴抗辯權（
　　約定書第十一條第一款）。是依上說明，被告乙○○既就本票部分之三千六百五十四萬
　　元為主債務人，而就借據部分之三千三百萬元，則與主債務人即訴外人源豐公司負連帶
　　責任。是原告為被告乙○○之債權人，該債權之額度為六千八百零六萬元乙情，已堪認
　　定。
四、次按，按債務人所為之無償行為有害及債權者，債權人得聲請法院撤銷之。債權人依第
　　一項或第二項之規定聲請撤銷時，並得聲請命受益人或轉得人回復原狀。
　　但轉得人於轉得時不知有撤銷原因者，不在此限。民法第二百四十四條第一項、第四項
　　，分別定有明文。而所稱「有害及債權者」，乃係指債務人陷於無資力之狀態（即債務
　　人之財產不足清償一切債務）之謂（最高法院四十八年台上字第一七五○號判例要旨參
　　照）。固然債務人之行為，是否有損害債權人之權利，以行為時為準，故在該行為時，
　　若債權尚未成立時，債權人不得行使撤銷權（最高法院六二年台上字第二六九○號判例
　　要旨參照）。然觀諸上開十二紙本票及借據，其中僅有五紙本票（面額分別為九十五萬
　　元、九十五萬元、九十萬元、一百八十一萬元、一百九十四萬元），即共計六百五十五
　　萬元之債權係成立於八十九年十二月七日如附表所示不動產所權移轉登記之後。此即尚
　　有六千一百五十一萬之債權，係成立於上開不動產所權移轉登記完成日期之前。次查，
　　經本院依職權向財政部台灣省中區國稅局沙鹿稽徵所函取被告乙○○之歸戶財產查詢清
　　單，互核其相關不動產內容與原告提出之相關土地登記簿謄本以觀，可知該清單內大部
　　分之土地，已於八十九年十二月七日前即以設定高額抵押權予原告銀行（另筆債務）及
　　訴外人新昕維纖維股份有限公司（分別為七千三百萬元及四千八百萬元），且經提示之
　　被告乙○○觀灠，被告乙○○亦自陳總財產不足六千九百五十四萬元。
　　足認被告乙○○將如附表所不之不動產無償贈予其子即被告甲○○之後，其已明顯無清
　　償上開債務之能力。是被告乙○○贈與如附表所示之不動產予被告甲○○之債權行為，
　　及移轉所有權之物權行為，顯已有害及原告之債權，要堪認定。此由訴外人源豐公司所
　　簽發之支票自八十九年十一月底至十二月間大量退票乙情，益證此情。被告二人雖辯以
　　贈與行為，已繳交贈與稅，完全合法乙情，與有否害及債權並無關係；另稱訴外人源豐
　　公司本件之貸款九十年五月前繳息均屬正常乙情，亦難以此即認被告乙○○上開贈予之
　　行為未損害原告之債權。是被告二人上開所辯，均無理由。從而，原告本於民法第二百
　　四十四條第一項之規定，請求撤銷被告二人間就如附表所示之不動產之債權及物權行為
　　，於法有據，為有理由，爰為判決如主文一項所示；並依同條第四項之規定起訴請求受
　　益人即被告甲○○塗銷上開不動產所有權移轉登記，亦屬有據，應予准許，爰為判決如
　　主文第二項所示。
五、據上論結，原告之訴為有理由，依民事訴訟法第七十八條、第八十五條第一項前段，判
　　決如主文。
中　　　　華　　　　民　　　　國　 九十一　 年　　　三　　　 月　　 十一　　　日
　　　　　　　　　　　　　　　　　　　　　臺灣臺中地方法院民事第四庭
~B法　　　官　陳添喜
右為正本係照原本作成。
如不服本判決，應於判決送達後二十日內，向本院提出上訴狀。
中　　　　華　　　　民　　　　國　 九十一　 年　　　三　　　 月　　 十一　　　日
~B法院書記官
~FO附表
┌───┬────────────────┬──┬────────┬─────────┐
│土  地│土  地  坐  落（地號）          │地目│面積（平方公尺）│權  利  範  圍    │
├───┼────────────────┼──┼────────┼─────────┤
│  一  │台中市○○區○○段六六二號      │建  │三七八０‧六    │壹萬分之參拾參    │
├───┼────────────────┼──┼────────┼─────────┤
│  二  │台中市○○區○○段六六二之一號  │建  │      六‧０三  │壹萬分之參拾參    │
├───┴────────────────┴──┴────────┴─────────┤
├───┬───────────────────┬────────┬─────────┤
│建  物│建  物  門  牌                        │面積（平方公尺）│權  利  範  圍    │
├───┼───────────────────┼────────┼─────────┤
│  一  │台中市○○區○○路三段一五九之一一巷  │    七八‧０八  │全  部            │
│      │一六號十樓之三                        │                │                  │
├───┼───────────────────┼────────┼─────────┤
│  二  │台中市○○區○○路三段一五九之一八巷  │  五三二‧八０  │參拾陸分之壹      │
│      │一號地下二樓之二                      │                │                  │
├───┼───────────────────┼────────┼─────────┤
│  三  │台中市○○區○○路三段一五九之一八巷  │  六六二‧八八  │貳佰零壹分之壹    │
│      │一號地下一樓之三                      │                │                  │
└───┴───────────────────┴────────┴─────────┘
